臺灣臺中地方法院民事判決　　　　　　100年度重訴字第163號
原　　　告　饒淑卿
訴訟代理人　林建宏律師
複代理人　　馮鉦喻律師
　　　　　　慶啟群律師
被　　　告　楊敏良
訴訟代理人　楊大德律師
上列被告因過失致死案件（本院刑事庭99年度交易字第969號）
，經原告提起刑事附帶民事訴訟請求損害賠償事件（本院100年
度交附民字第13號），由本院刑事庭裁定移送民事庭審理，本院
於民國100年11月14日言詞辯論終結，判決如下：
    主    文
被告應給付原告新臺幣陸拾玖萬壹仟肆佰玖拾伍元，及自民國壹
佰年壹月拾參日起至清償日止，按年息百分之五計算之利息。
原告其餘之訴駁回。
訴訟費用由被告負擔九分之一，餘由原告負擔。
本判決第一項原告勝訴部份於原告以新臺幣貳拾肆萬元為被告供
擔保後，得假執行。如被告以新臺幣陸拾玖萬壹仟肆佰玖拾伍元
為原告預供擔保得免為假執行。
原告其餘假執行之聲請駁回。
    事實及理由
一、原告起訴主張略以：
（一）被告楊敏良於民國（下同）99年6月27日下午，騎乘車牌
      號碼KY-85號重型機車，沿臺中市霧峰區（改制前為臺中
      縣霧峰鄉○○○路由南往北方向行駛，嗣於同日下午5時
      54分19秒至54分34秒間某時，途經臺中市○○區○○路美
      群橋南端附近之交岔路口時，理應注意車輛行駛時，駕駛
      人應注意車前狀況，並隨時採取必要之安全措施，及行經
      人車擁擠處所或因雨霧致視線不清時，應減速慢行，作隨
      時停車之準備，又在設有禁止超車標線之地段及對面有來
      車交會、前行車連貫二輛以上處所不得超車，且事發當時
      日間自然光線、柏油路面濕潤無缺陷、道路無障礙物、視
      距良好、行車管制號誌正常，客觀上並無不能注意之情事
      ，竟任意超車，且疏未注意車前狀況及減速慢行，即貿然
      通過前揭交岔路口。而同一時間，適有被害人陳智宣（即
      原告之子）騎乘車牌號碼TC5-400號輕型機車（後座搭載
      陳艾筠）沿錦州路由北往南方向行駛至上開交岔路口而正
      欲左轉，雙方所騎乘之上開機車發生撞擊，使被害人陳智
      宣及陳艾筠當場摔車，並導致被害人陳智宣經送仁愛醫療
      財團法人大里仁愛醫院急救後，延至99年6月28日11時18
      分許，仍因腹部挫傷併肝脾破裂致出血性休克而傷重不治
      死亡。
（二）原告為被害人陳智宣之母，因本件車禍導致被害人陳智宣
      死亡，蒙受財產損失及精神痛苦，爰依民法第184條第1項
      、第191條之2、第192條、第194條之規定，提起本件訴訟
      ，請求被告賠償如下之金額：
   1、殯葬費用：
      被害人陳智宣因被告本件不法侵權行為致死，被害人之母
      即原告支出之殯葬費用共計新臺幣（下同）27萬8750元。
   2、扶養費用：
      原告為54年出生，被害人陳智宣於99年死亡，依98年台灣
      省女性簡易生命表，原告尚有38.46年餘命，故原告可請
      求38.46年之扶養費。而依行政院主計處統計，台灣省台
      東縣98年度平均每人月消費支出為1萬3712元，並依霍夫
      曼單利5％計算扣除期前利息之係數，原告得請求扶養費
      355萬6729元（計算式：13,712元/月×12月/年×21.0000
      0000＜38.46年的霍夫曼係數＞）。另原告除被害人陳智
      宣以外還有二名子女，子女均已成年。原告學歷為國中畢
      業，從事美容美髮業，依去年度申報所得資料，年收入僅
      有2萬多元，故應有不能以自己財產維持生活而須受被害
      人陳智宣扶養之必要。
   3、精神慰撫金：
      原告因本件車禍喪子，精神受創甚鉅，身心飽受折磨，爰
      請求240萬元精神慰撫金，以玆平復。
   4、以上共計623萬5479元。又原告不爭執已領得強制汽車責
      任保險金160萬元。
（三）對被告答辯之陳述：
   1、鈞院99年度交易字第969號刑事判決及臺灣高等法院臺中
      分院100年度交上易字第683號刑事判決均認定被告應注意
      車前狀況，隨時採取必要安全措施，且應減速慢行，作隨
      時停車之準備，矧被告卻疏未注意，竟快速行駛通過肇事
      地點，未注意在車前欲左轉之被害人陳智宣所騎乘之機車
      ，以致肇事，被告顯有過失甚明。再依刑事案件審理時所
      勘驗現場路口監視器光碟內容，被告於進入肇事路口前，
      係快速行駛，且因欲超車，而有逆向行駛於對向車道，並
      違規超車之事實存在，且被告進入本件交岔路口前，騎車
      速度約為被害人車速之1.75倍。被告於駛入本件交岔路口
      前，既有違規跨越雙黃線逆向快速超車之情事，顯見被告
      於肇事前，本無遵守交通規則之心，尚且參諸案發現場照
      片，被害人陳智宣遭被告機車衝撞，往後飛數公尺之遠，
      顯示被告於肇事前車速甚快，致未能及時注意被害人陳智
      宣之機車在左轉，因而肇事。從而，被告辯稱於本件事故
      之發生毫無過失云云，不足採信。
   2、原告名下雖有一建地及房屋，但僅供於自住，實難期原告
      以上開不動產出售或借得款項供維持生活，是以仍應認原
      告有受扶養之必要。又所謂扶養費用，應係指一般扶養權
      利人於現今社會生活中，維持其人之尊嚴最基本生活要求
      所需之費用，其標準固不易選擇，有認為應以基本工資為
      準，有認為得以低收入戶之補助金額為準，惟前者係勞工
      之最低工資標準，非全部均係扶養權利人所應得，後者則
      以謀生能力最低者為準，未免忽視法律之一般性。要之，
      此等費用之決定應顧及一般國民之生活水平，不能僅以最
      高或最低生活標準為依據，是應以統計上一般國民各該年
      度之平均消費額為計算之標準，方能達成上開維持其人之
      尊嚴基本生活要求之目標。故原告請求依台灣省台東縣98
      年度平均每人月消費支出計算被告應給付扶養費用355萬
      6729元，當屬有據。
   3、精神慰撫金係以精神上所受無形之痛苦為準，非如財產損
      失之有價額可以計算，究竟如何始認為相當，自應審酌被
      害人及加害人之地位、家況及被害人所受痛苦之程度、與
      其家屬之關係暨其他一切情事，定其數額。被害人陳智宣
      為原告之子，因被告本件侵權行為，致原告中年喪子，喪
      子之痛不言可喻，精神上自受有極大之痛苦。而被告肇事
      時，其所騎乘之車牌號碼KY-85號重型機車為BMW廠牌，價
      值不斐，且被告名下持有不動產，衡酌上開各情，原告請
      求被告給付精神慰撫金240萬元，應屬妥適。
（四）並聲明：
   1、被告應給付原告623萬5479元及自起訴狀繕本送達翌日起
      至清償日止，按年息5％計算之利息。
   2、願供擔保請准宣告假執行。
二、被告答辯略以：
（一）被告就本件車禍事故之發生並無過失：
   1、依台中縣警察局交通警察隊製作之道路交通事故現場圖所
      示，被告所騎乘重型機車與被害人所騎乘輕型機車均倒在
      台中市○○區○○路美群橋南端被告所行駛之車道上，該
      路段並標示雙黃實線，且被害人機車之車尾距離錦州路與
      仁愛路交岔路口北側邊緣有2.4公尺，被告之機車後輪中
      心距該交岔路口北側邊緣為5.8公尺，故二車碰撞地點不
      可能在錦州路與仁愛路之交岔路口，而是在錦州路美群橋
      南端被告所行駛之車道上，足證被害人係尚未行駛至錦州
      路與仁愛路之北側交界處，即提前跨越雙黃實線駛入對向
      車道，並非行駛至錦州路與仁愛路交岔路口而未讓直行車
      先行之轉彎車，本件刑事案件之起訴書及刑事判決認為「
      同一時間，適有陳智宣騎乘車牌號碼TC5-400號輕型機車
      （後座搭載陳艾筠）沿錦州路由北往南方向行駛，於途經
      上開交岔路口時，亦應注意車前狀況，並隨時採取必要之
      安全措施，及轉彎車應禮讓直行車先行，且依當時客觀情
      狀，並無不能注意之情形，竟疏未注意上情，即貿然朝仁
      愛路方向左轉行駛。由於雙方各有上開過失，致雙方所騎
      乘之上開機車發生撞擊」等情，顯係認定兩車係於錦州路
      與仁愛路之交岔路口發生撞擊，與上開交通事故現場圖所
      載實際情況不符，不得據此為不利被告之認定。再依據證
      人潘若媺（即被告之妻）於臺灣高等法院臺中分院100年
      度交上易字第683號案件審理時證述內容，可見被告沿臺
      中市○○區○○路由南往北行駛，於進入錦州路與仁愛路
      之交岔路前，雖有違規跨越雙黃實線逆向快速超車之情事
      ，惟此為被告行經錦州路與仁愛路交岔路口前50公尺所作
      之行為，之後被告騎到該交岔路口前，已完成超車並回到
      自己車道上，並剎車減速以時速30公里左右速度通過該路
      口，故被告上開違規超車之行為，與被告通過該交岔路口
      後發生本件車禍之間，顯無相當因果關係。況本件事故現
      場之地面並無任何刮地痕，被害人陳智宣及被告所騎乘之
      機車亦均無車體擦痕，且被害人之機車係倒在被告所騎乘
      機車後方，又被告僅受有左下肢擦挫傷，足證被告於騎車
      通過錦州路與仁愛路交岔路口後，在錦州路美群橋南端發
      生本件車禍事故當時之車速確實不快。
   2、依本件道路交通事故現場圖及現場照片所示，發生車禍之
      道路即錦州路美群橋既標示雙黃實線，依道路交通標誌標
      線號誌設置規則第165條第1項、第2項及道路交通安全規
      則第97條第1款、第2款等規定，即禁止跨越駛入來車之車
      道內，被告經過錦州路與仁愛路交岔路口後，在自己的車
      道行駛，信賴被害人會遵守禁止駛入來車車道之規定，詎
      被害人卻違反上開規定，未行至交岔路口即突然跨越雙黃
      實線駛入來車車道提前左轉，被告對被害人此一突如其來
      之違規行為自無預見，亦無從注意加以防免，故被告對於
      本件車禍發生並造成被害人死亡之結果，實無過失可言。
      本件車禍是被害人尚未行駛至錦州路與仁愛路交岔路口，
      即突然跨越錦州路之雙黃實線侵入對向車道所致，被告在
      遵行車道內行駛並無任何違失之處，且擁有絕對之路權，
      被告對本件車禍之發生並無任何過失，自不得命被告負過
      失致死之侵權行為損害賠償責任。
   3、本件車禍發生時，既為日間自然光線、柏油路面濕潤無缺
      陷、道路無障礙物、視距良好、行車管制號誌正常，業據
      刑事判決認定在案，則本件並無道路交通安全規則第93條
      第1項第2款所指因雨霧致視線不清之情事，且事故發生之
      錦州路上，車輛通行無礙，亦非上開交通安全規則所定人
      車擁擠之處所，故被告經過交岔路口後行駛在錦州路上，
      自無依該規定減速慢行，做隨時停車之準備之義務。又道
      路交通安全規則第94條第3項之規範目的在避免同車道內
      之危險狀況發生，非在避免對向車道來車衝入時發生撞擊
      之危險，此乃用路人基於信賴原則之當然解釋。被告行駛
      在錦州路由南往北過仁愛路後之車道內，擁有絕對之路權
      ，被害人駕車突然跨越雙黃線，侵入被告車道，被告對其
      違規行為自無防備之注意義務，亦根本來不及防備，故被
      告對於本件車禍事故之發生，確無應注意、能注意而不注
      意之過失可言。本件刑事判決認為被告對於被害人之違規
      行為有注意防範之義務，進而認為被告有過失致死之罪嫌
      ，實有違誤而不足採。從而，被告於本件車禍發生並造成
      被害人死亡之結果，實無過失，自不得命被告負過失致死
      之侵權行為損害賠償責任。
   4、雖本件事故之刑事部分（鈞院99年度交易字第969號、臺
      灣高等法院臺中分院100年度交上易字第683號）均認定被
      告就本件車禍之發生及被害人陳智宣死亡之結果，有過失
      責任，係犯過失致人於死罪，惟本件民事損害賠償之請求
      係屬獨立案件，應不受該等刑事判決之影響。
（二）關於原告所主張之損害賠償項目及金額之意見：
   1、殯葬費用部分：
      被告對於原告主張之出殯葬費用27萬8750元一節不爭執。
   2、扶養費用部分：
      原告並未舉證證明其不能以自己財產維持生活，則原告依
      法無請求被害人陳智宣扶養之權利，自不得主張扶養費之
      損害賠償。縱認原告得請求扶養費之損害賠償，因原告育
      有含陳智宣在內之三名子女，依法應由該三人負擔對原告
      之扶養義務而非僅由被害人陳智宣一人負擔。且關於扶養
      費用之計算，不應以台東縣98年度平均每人月消費支出1
      萬3712元為計算標準，而應以個人綜合所得稅扶養親屬之
      寬減額即每人每年8萬2000元，逾70歲每人每年12萬3000
      元，作為計算基礎方為合理。
   3、精神慰撫金部分：
      被告為臺中縣大里市青年中學畢業，職業為水電工，育有
      二名子女，目前均未成年且仰賴被告扶養，故被告之經濟
      狀況不佳。因此，依兩造身分、地位、資力、財產狀況、
      肇事經過等情狀，原告起請求被告給付精神慰撫金240萬
      元實屬過高。
   4、過失相抵原則之適用：
      本件車禍事故之發生，是被害人陳智宣尚未行駛至錦州路
      與仁愛路之交岔路口，即突然跨越錦州路之雙黃實線侵入
      來車道即被告之車道，致被告不及閃避所造成，故縱認被
      告就本件事故之發生有過失（被告否認），其過失程度亦
      明顯低於被害人陳智宣，即被害人陳智宣至少應負90％之
      過失責任，故原告請求被告負擔全部損害賠償金額，亦屬
      無理由。
（三）並聲明：
   1、原告之訴駁回。
   2、如受不利之判決，願供擔保請准宣告免予假執行。
三、兩造不爭執事項：
（一）被告於99年6月27日下午，騎乘車牌號碼KY-85號重型機車
      ，沿臺中市○○區○○路由南往北直行，於同日下午5時
      54分19秒至54分34秒間某時，在錦州路直行美群橋南端附
      近，與原告之子陳智宣所騎乘、後載訴外人陳艾筠、原本
      沿錦州路由北往南方向行駛、於該處左轉之車牌號碼TC5-
      400號輕型機車發生撞擊，陳智宣當場摔車，經送醫急救
      後，於99年6月28日因腹部挫傷併肝脾破裂致出血性休克
      而傷重不治死亡。
（二）原告因陳智宣死亡而支出殯葬費用27萬8750元。
（三）原告已領得強制汽車責任保險金160萬元。
四、兩造爭執事項：
（一）上開交通事故之發生，被告有無過失？若有，陳智宣是否
      與有過失？
（二）原告依據侵權行為之法律關係，請求被告賠償以下金額，
      有無理由？
   1、殯葬費用27萬8750元。
   2、扶養費用355萬6729元：
     （1）原告是否不能以自己之財產維持生活？
     （2）原告如不能以自己之財產維持生活，其除陳智宣外，
          是否尚有其他子女應對其負擔扶養義務？
   3、精神慰撫金240萬元。
五、法院之判斷：
（一）經查，被告駕駛上開重型機車，於上揭時、地（又本院按
      ，依據臺中地檢署99年度相字第1051號影卷第16頁之道路
      交通事故現場圖、第24頁證人陳艾筠之證述、第27至28頁
      之職務報告書，被害人陳智宣欲左轉轉入之道路名稱應為
      「大愛路」，本件刑事判決誤載為「仁愛路」，併此記明
      ），與被害人陳智宣騎乘之前開輕型機車（後載陳艾筠）
      發生碰撞，造成陳智宣及陳艾筠當場摔車，並導致陳智宣
      經送仁愛醫療團法人大里仁愛醫院急救後，延至99年6月
      28日11時18分許，仍因腹部挫傷併肝脾破裂致出血性休克
      而傷重不治死亡等事實，除為兩造所不爭執，復有證人陳
      艾筠於刑事案件偵查、本院99年度交易字第969號案件及
      臺灣高等法院臺中分院100年度交上易字第683號案件審理
      時之證述及證人潘若媺（即被告之妻，案發時乘坐被告重
      型機車後座）於上開臺灣高等法院臺中分院審理時之證述
      在卷可佐，並有道路交通事故調查報告表（一）、（二）
      （詳臺中地檢署99年度相字第1051號影卷第17至18頁）、
      道路交通事故現場圖（詳上開99年度相字第1051號影卷第
      16頁、第30頁）、監視錄影畫面翻拍照片6張（詳上開99
      年度相字第105 1號影卷第31頁）、交通事故現場照片21
      張（詳上開99年度相字第1051號影卷第33至43頁）、仁愛
      醫療財團法人大里仁愛醫院出具之診斷證明書（詳上開99
      年度相字第1051號影卷第44頁）、臺灣臺東地方法院檢察
      署檢察官99年6月28日相驗訊問筆錄（詳臺東地檢署99年
      度相字第162號影卷第38至39頁）、相驗屍體證明書（詳
      上開99年度相字第162號影卷第41頁）、檢驗報告書（詳
      上開99年度相字第162號影卷第64至73頁）、相驗照片（
      詳上開99年度相字第162號卷第49至60頁）在卷可憑，故
      被告駕駛上開重型機車於上開時地與被害人陳智宣騎乘之
      輕型機車發生撞擊車禍後，被害人陳智宣因本件車禍人車
      倒地而受傷，嗣經送醫不治死亡之事實，堪以認定，先予
      敘明。
（二）被告就本件車禍之發生確有過失責任，茲論述如下：
   1、經查，本件經本院99年度交易字第969號及臺灣高等法院
      臺中分院100年度交上易字第683號刑事案件勘驗事故發生
      地點路口之監視錄影畫面結果如下（詳99年度交易字第96
      9號影卷第61頁背面至第62頁；100年度重訴字第163號卷
      第73至74頁）：
     （A）北往南行向（即被害人陳智宣行駛方向，監視錄影畫
          面係向北拍攝）：
     （A-1）於17時53分52秒，路口行駛車輛開始等停紅燈（8
            部機車及1部車號2039-UA自小客車面對鏡頭停等紅
            燈），迄17時54分02秒，面對鏡頭之停停車輛紛紛
            啟動往前行駛。又17時53分58秒至54分05秒，前開
            機車群之對向車道（即背對鏡頭）出現2輛深色自
            小客車及1輛機車往北行駛。
     （A-2）被害人機車於17時54分12秒，出現在畫面，車號20
            39-UA自小客車於17時54分14秒，離開畫面，被害
            人機車逐漸靠近道路中間雙黃線向前行駛（尚未越
            過雙黃線），被害人機車於17時54分19秒於畫面上
            消失。
     （A-3）迄17時54分34秒，畫面上有穿著黃雨衣紅色機車騎
            士出現在被害人對向車道，並往右好奇察看。與被
            害人同向亦有一藍雨衣黑色安全帽機車騎士通過，
            亦往左好奇察看。
     （A-4）於17時55分0秒，畫面上被害人反向車道，方有一
            輛深色豐田自小客車及一輛車號IL-0030號白色箱
            型小客車通過畫面。
     （B）南往北行向（即被告行駛方向，監視錄影畫面係向南
          拍攝）：
     （B-1）於17時54分07秒，被告行駛方向車道有一輛深色豐
            田自小客車出現在畫面上，其後有一穿著黃雨衣紅
            色機車騎士出現。
     （B-2）於17時54分08秒，被告機車出現在畫面上，前有一
            輛深色豐田自小客車及穿著黃雨衣紅色機車騎士，
            後有一輛車號IL-0030號白色廂型小客車。
     （B-3）於17時54分09秒至11秒，可看見被告機車行駛出雙
            黃線外，駕駛在對向車道靠近雙黃線附近，並超越
            前方的豐田小客車的後半部，其後方有一輛車號IL
            -0030號白色廂型小客車。
     （B-4）於17時54分12秒，被告機車於畫面上消失。
     （B-5）於17時54分17秒後，畫面上無車輛。迄17時54分22
            秒與被告同向車道方有一小客車進入畫面，其後另
            有三部小自車，於17時54分35秒全部通過畫面無停
            止行駛之情事。
     （B-6）於17時54分38秒，與被害人同向車道有一藍雨衣黑
            色安全帽機車騎士通過畫面。
      是依上開勘驗內容，被害人機車於17時54分12秒出現在畫
      面，於17時54分19秒於畫面上消失，迄17時54分34秒畫面
      上有穿著黃雨衣紅色機車騎士出現在被害人對向車道，並
      往右好奇察看，此時與被害人同向亦有一藍雨衣黑色安全
      帽機車騎士通過，亦往左好奇察看，顯見肇事業已發生，
      過往行人好奇察看，是本件肇事發生時間，應為案發日17
      時54分19秒至17時54分34秒間某時發生。
   2、其次，參諸證人陳艾筠偵訊時證述：「我弟弟陳智宣騎機
      車載我，騎到美群橋跟大愛路的路口後，我們要左轉，因
      為那天又下小雨，所以我們騎很慢，轉到一半時，看到有
      一輛機車從錦州路過來，我看到那輛車還在遠處，我想叫
      弟弟停下來等對方，但是來不及叫就被撞飛出去，我弟弟
      在地上」、「因為那天下雨所以我們車速很慢，對方車速
      很快，我無法估計」等語（詳臺灣臺東地方法院檢察署99
      年度相字第162號影卷第43至44頁）、於本院99年度交易
      字第969號案件審理時證述：「騎到霧峰那邊的某一個十
      字路口要準備左轉時，就看到被告從對向用很快的車速騎
      過來」、「我們看到被告很快過來，在被撞到的一剎那，
      發生得很快」、「被告沒有等停紅燈，是直接穿越交岔路
      口」、「（問：被撞當時，你感覺你的身體是向前衝，或
      是向左右兩邊衝？）被撞到時，我是從左方飛出去」、「
      是被告機車撞到我們機車」、「（問：案發當時天氣如何
      ？）下小雨」、「（問：地面狀況如何？）濕的」、「（
      問：當時車流量如何？）還蠻多車的」（詳99年度交易字
      第969號影卷第26頁背面至第29頁）等語；復佐以證人潘
      若媺（即被告之妻，案發時乘坐被告機車後座）於臺灣高
      等法院臺中分院100年度交上易字第683號案件審理時證述
      ：「我們回歸到我們的車道後，來到交岔路口前...經過
      交岔路口，進入美群橋，之後就發生碰撞，當下我就看到
      一部對方機車，從我左下方滑到我們車子的左後方...第
      一時間我們車子沒有倒下來，然後可能是我先生＜即被告
      ＞左下肢被對方車子碰到，無法支撐車子重量，然後我們
      車子就緩緩倒下來」、「發生碰撞以後，我先生的車子第
      一時間沒有倒地，之後我先生啊啊叫，然後左邊倒下，所
      以是停下來的時候倒下來的」等語（詳100年度重訴字第
      163 號卷第61頁背面）；並依據前揭交通事故現場照片21
      張（詳上開99年度相字第1051號影卷第33至43頁）所示，
      被害人陳智宣騎乘之上開機車車頭（即前車輪及車輪上蓋
      ）並無毀損，而被告騎乘之機車前車輪上蓋則有破裂；綜
      合以上各情判斷，足徵本件應係被告所騎乘之重型機車車
      頭撞擊被害人陳智宣所騎乘之機車右側車身後，依據物理
      作用，被害人陳智宣及其後乘客陳艾筠係往遭撞擊之反方
      向（亦即往被害人左側即該路段東北方向）飛出倒地，而
      被害人陳智宣所騎乘之機車隨即倒地後則略為往西南方向
      滑挪，至於被告之重型機車則仍略為往北前進些許後始停
      止倒地；再參以前揭道路交通事故現場圖所示（詳上開99
      年度相字第1051號影卷第16頁、第30頁），現場並無可測
      量之刮地痕及剎車痕，除因當時為雨天、柏油路面濕潤，
      道路摩擦係數降低而較不易留下刮痕之因素外，亦可能包
      括雙方撞擊後互受對方機車牽制以及彼此撞擊力道抵銷原
      行駛方向之作用力，因而第一時間發生撞擊後，彼此僅略
      微位移後即雙雙倒地之因素；是以，兩車第一時間發生撞
      擊之撞擊點，應堪認定在被告及被害人陳智宣之機車倒地
      位置之範圍中間。再依據前揭道路交通事故現場圖（詳上
      開99年度相字第1051號影卷第16頁、第30頁）及交通事故
      現場照片21張（詳上開99年度相字第1051號影卷第33至43
      頁）所示，被告所騎乘重型機車與被害人所騎乘輕型機車
      均倒在錦州路至美群橋南端之往北行向車道上，被害人機
      車之車尾距離錦州路與大愛路交岔路口北側邊緣有2.4公
      尺，被告之機車後輪中心距該交岔路口北側邊緣為5.8公
      尺，則依據前述現場跡證及物理作用，兩車第一時間發生
      撞擊之撞擊點，應距離錦州路與大愛路交岔路口北側邊緣
      約3至4公尺左右，亦即被害人陳智宣沿錦州路由北往南行
      駛至錦州路與大愛路交岔路口之北側邊緣前，亦即尚未超
      越該北側邊緣前，被害人陳智宣即已往左斜偏，欲自錦州
      路左轉進入大愛路，應堪認定。
   3、按駕駛人應注意車前狀況，隨時採取必要安全措施，行經
      人車擁擠處所，或因雨霧致視線不清時，應減速慢行，作
      隨時停車之準備，道路交通安全規則第94條第3項、第93
      條第1項第2款分別定有明文；又按行駛至交岔路口左轉彎
      時，應行至交岔路口中心處左轉，並不得占用來車道搶先
      左轉，且轉彎車應讓直行車先行，道路交通安全規則第10
      2條第1項第5款、第7款亦定有明文。被告及被害人於駕車
      時，均應遵守上揭交通安全規則，且依前揭道路交通事故
      調查報告表（一）所載，本件肇事時天候雨、光線日間自
      然光線、柏油路面濕潤無缺陷、道路無障礙物、視距良好
      、行車管制號誌正常，客觀上並無不能注意之情事。而依
      據前述全案卷內之人證及書證，足證案發時被告與被害人
      之行車方向號誌均為「綠燈」，被告直行，被害人陳智宣
      欲左轉，被害人陳智宣轉彎車理應讓被告直行車先行，且
      應行至交岔路口中心處始為左轉，矧被害人陳智宣未讓被
      告車先行，復未行至交岔路口中心處，即貿然左轉，故被
      害人陳智宣就本件車禍之發生亦有過失，固屬確然（本院
      備註：被告雖另爭執被害人陳智宣違反道路交通標誌標線
      號誌設置規則第165條第1項、第2項及道路交通安全規則
      第97條第1款、第2款等規定，有跨越雙黃線駛入來車車道
      之違規情事，惟依據道路交通事故現場圖及現場照片以觀
      ，被害人陳智宣原所行駛之錦州路由北往南行向之車道，
      其路中雙黃實線在距離錦州路與大愛路交岔路口北側邊緣
      5.8公尺以前即已終止，本件車禍之撞擊點既在距離錦州
      路與大愛路交岔路口北側邊緣約3至4公尺左右處，並衡諸
      車輛轉彎時必須預留一定之轉彎空間而呈弧線路徑之原理
      ，況卷內復無其它證據足資認定被害人陳智宣有何跨越雙
      黃實線之情事，故被告此部分抗辯為本院所不採，附此敘
      明）。惟依前述勘驗內容，事發當日天候陰雨，行經該路
      段之機車騎士均穿著雨衣，且上開路段雙向僅各設一車道
      （車道寬度僅3.0公尺），路面並非寬廣，而事發時尚有
      許多其他車輛陸續經過上開路段，車道明顯擁擠，依前述
      說明，被告亦本應注意車前狀況，隨時採取必要安全措施
      ，且應減速慢行，作隨時停車之準備；然參諸前述勘驗內
      容，被告機車於17時54分08秒出現在畫面上，並於17時54
      分09至11秒間，可看見被告機車行駛出雙黃線外，駕駛在
      對向車道靠近雙黃線附近，並超越前方的豐田小客車的後
      半部，顯見被告於進入路口前，係快速行駛，且因欲超車
      ，而有逆向行駛於對向車道，並違規超車之事實存在，顯
      見被告於肇事前，已難認其有遵守交通規則之心。又依證
      人陳艾筠上開證述內容，被害人陳智宣之機車開始左轉之
      際，證人陳艾筠適見被告機車駛來，尚不及告誡被害人陳
      智宣即遭被告機車所撞及，足徵被告車速非慢。再參諸案
      發現場照片，被害人陳智宣所騎乘之機車右側車身遭被告
      所騎乘之機車車頭衝撞後，被害人陳智宣往後飛離其機車
      ，倒臥在被告機車之右前方，顯見被告撞擊被害人機車力
      量甚為巨大，否則何能將被害人陳智宣往後撞飛數公尺之
      遠，依被告自陳其機車重達約300公斤，且審諸被告駕駛
      機車進入交岔路口前本是快速超車急駛，及證人陳艾筠證
      述案發時被告之機車係快速前來，與參酌被害人陳智宣遭
      撞擊後之飛落倒臥地點等情，堪認被告於撞擊被害人陳智
      宣機車前，確係快速行駛無誤，否則依被告所言其車速甚
      慢，在無任何遮蔽視線之情事下，被告何會未查覺被害人
      陳智宣之機車在前正欲左轉？且何能將被害人陳智宣撞飛
      數公尺之遠？在在顯示，被告本應注意車前狀況，隨時採
      取必要安全措施，且應減速慢行，作隨時停車之準備，然
      其於肇事前竟快速駕駛，致未能及時注意被害人陳智宣所
      騎乘之機車正在左轉，乃致肇事，故被告就
      本件肇事亦有所過失，實堪認定。
   4、又按汽車駕駛人對於防止危險發生之相關交通法令之規定
      ，業已遵守，並盡相當之注意義務，以防止危險發生，始
      可信賴他人亦能遵守交通規則並盡同等注意義務。若因此
      而發生交通事故，方得以信賴原則為由免除過失責任。汽
      車駕駛人，因可信賴其他參與交通之對方亦能遵守交通規
      則，且衡諸日常生活經驗及一般合理駕駛人之注意能力，
      已為必要之注意，並已採取適當之措施，或縱未採取適當
      之措施，仍無法避免交通事故之發生時，該汽車駕駛人對
      於信賴對方亦能遵守交通規則乃竟違規之行為，自無預防
      之義務，難謂該汽車駕駛人即有能注意而不注意之過失，
      而令負過失之責任。固經最高法院著有84年台上字第5360
      號判例、90年度台上字第2400號判決、95年度台上字第58
      18號判決等要旨可資參照。然依前揭判例要旨，可知汽車
      駕駛人對於防止危險發生之相關交通法令之規定，必業已
      遵守，並盡相當之注意義務，以防止危險發生，始可信賴
      他人亦能遵守交通規則並盡同等注意義務。再者，道路交
      通安全規則第94條第3項所稱「注意車前狀況」，是指駕
      駛人就其注意力所及之情況下，對於車前已存在或可能存
      在事物應予注意，以便採取適當之反應措施而言，是駕駛
      人注意車前狀況，應建立在行車當時之時間、空間之一切
      情況下進行綜合判斷，並非一切發生在駕駛人擁有路權之
      行向動線內之事故，駕駛人均得行使絕對路權而主張信賴
      原則予以免責，必駕駛人對於防止危險發生之相關交通法
      令之規定，業已遵守，並盡相當之注意義務，以防止危險
      發生，且對於危險之發生無預見及預防之期待可能性，始
      有信賴原則之適用。然查，本件車禍之撞擊點固在被告已
      甫超越交岔路口後之美群橋南端，然撞擊點距離交岔路口
      僅約4公尺，亦即距離交岔路口甚近，而系爭錦州路與大
      愛路交岔路口之長（寬）度僅約9公尺至10.4公尺間，距
      離非長，以被害人陳智宣於案發時係「左轉彎」之行進狀
      態，且案發地係車多路小之處，衡情被害人陳智宣之車速
      應屬甚低（此係物理原則，若被害人在該處速度過高，則
      不可能順利轉彎），設若被告於行至該交岔路口時確有減
      速慢行，作隨時停車之準備，復有注意車前狀況，被告在
      視距良好無障礙物之客觀狀態下，顯能及早查覺被害人陳
      智宣之機車刻正在其前方左轉中，被告並能在慢速狀態下
      採取必要之安全措施，亦即被告對於危險之發生尚有預見
      及預防之可能行，當不致釀成本件車禍。易言之，本件被
      告之過失乃在於未減速慢行，復未及早注意車前狀況，隨
      時採取必要之安全措施，且因此過失致其未能及早發現被
      害人陳智宣所騎乘之機車正在其前方左轉中，以及隨時採
      取必要之安全措施。被告發現被害人機車之時間點過晚，
      致其未能及時煞避，乃被告過失行為之結果，故被告空言
      否認有何過失，尚難採信。被告既未遵守對於防止危險發
      生之相關交通法令之規定，對於被害人陳智宣左轉中之行
      進狀態復有預見之可能性，難認其已盡相當之注意義務，
      以防止危險發生，自不得以信賴原則為由免除過失責任，
      故被告主張信賴原則免責云云，委無足採。
   5、基上所述，被告因有違反道路交通安全規則第94條第3項
      、第93條第1項第2款規定之駕駛過失行為，未注意車前狀
      況，隨時採取必要安全措施，亦未減速慢行，作隨時停車
      之準備，致未能及時注意被害人陳智宣所騎乘之機車正在
      左轉，乃致肇事，且無得主張信賴原則解免其責，故被告
      就本件肇事確有過失，洵堪認定。
（三）按因故意或過失，不法侵害他人之權利者，負損害賠償責
      任；汽車、機車或其他非依軌道行駛之動力車輛，在使用
      中加損害於他人者，駕駛人應賠償因此所生之損害；不法
      侵害他人致死者，對於支出殯葬費之人，亦應負損害賠償
      責任；被害人對於第三人負有法定扶養義務者，加害人對
      於該第三人亦應負損害賠償責任；不法侵害他人致死者，
      被害人之父、母、子、女及配偶，雖非財產上之損害，亦
      得請求賠償相當之金額；民法第184條第1項、第191條之2
      、第192條第1項、第2項及第194條分別定有明文。本件被
      告駕車過失肇事，致被害人陳智宣死亡，被告之過失行為
      與被害人之死亡間，具有相當因果關係，已如前述，原告
      為被害人陳智宣之母，原告依上開規定，請求被告負損害
      賠償責任，自屬有據。茲就原告請求之金額，是否應予准
      許，分述如下：
   1、殯葬費用部分：
      原告主張其支出殯葬費27萬8750元部分，業據提出相關單
      據為證（詳附民卷第10至11頁），並為被告所不爭執（詳
      100年度重訴字第163號卷第25頁、第29頁背面），應予准
      許。
   2、扶養費用部分：
      按直系血親相互間互負扶養義務；受扶養權利者，以不能
      維持生活而無謀生能力者為限，前項無謀生能力之限制，
      於直系血親尊親屬，不適用之；民法第1114條第1款、第
      1117條分別定有明文，故直系血親尊親屬受扶養之權利，
      雖不以無謀生能力為必要，但仍須以不能維持生活者為限
      ，始得請求賠償。又所謂「不能維持生活」，係指無財產
      足以維持生活，亦即不能以自己之財產維持生活者而言。
      查原告名下所有坐落於台東縣台東市之土地及其上建物（
      詳100年度重訴字第163號卷第32頁稅務電子閘門財產調件
      明細表），為原告目前自住使用中（詳100年度重訴字第1
      63號卷第52頁，且原告確設籍該處），自難苛令原告以該
      不動產出售或借得款項以供維持生活；再以原告98年度全
      年所得僅2萬8442元（含營利所得、薪資所得、執行業務
      所得及股利憑單），99年度全年度所得僅1673元（詳100
      年度重訴字第163號卷第34頁稅務電子閘門所得調件明細
      表），是以原告並無固定收入，且其收入亦難認足以維持
      其生活；準此，原告應屬不能維持生活而有受扶養之權利
      ，其據以請求扶養費，為有理由。查原告為54年生（詳臺
      灣臺東地方法院檢察署99年度相字第162號影卷第38頁）
      ，其於被害人陳智宣因本件車禍死亡時（99年6月），年
      約45歲，依據98年臺灣省簡易生命表（女性）45歲之年齡
      組計算餘命為38.46年。再者原告育有子女共三人（詳100
      年度重訴字第163號卷第29頁背面），故被害人陳智宣對
      原告所應負之扶養義務比例為3分之1。又關於計算標準，
      實務上或認應採每人每月最低生活標準、或認應採申報綜
      合所得稅納稅義務人扶養親屬寬減額、或認應採行政院主
      計處公告之每年度各縣市每戶家庭收支統計，再予換算每
      人每月平均消費支出、或認應採行政院主計處公告之各縣
      市每人每月平均消費支出，以為扶養費之計算標準，不一
      而足，參以我國國民之國民所得與一般消費水平，均較以
      往大為提升，而扶養費用之決定，復應顧及一般國民之生
      活水平，以符合受扶養權利者之必要，故而，採用以申報
      綜合所得稅納稅義務人扶養親屬寬減額作為扶養費之計算
      基準，顯未能符合社會現今生活開銷之實情，而有未當，
      而應以行政院主計處公告之每年度各縣市每戶家庭收支統
      計，再予換算每人每月平均消費支出作為扶養費計算基準
      ，始符社會實情及受扶養人之需求。本院審酌上情，認為
      原告主張本件應按行政院主計處公布之98年度臺東縣平均
      每人月消費支出1萬3712元計算扶養費之損害，應屬合理
      。從而，原告所得請求之扶養費總額計為119萬4814元【
      年別5%複式霍夫曼計算法（第一年不扣除中間利息），其
      計算式為：[164544*21.00000000（此為應受扶養38年之
      霍夫曼係數）+164544*0.46*（21.00000000-00.00000000
      ）]除以3（受扶養人數）=0000000（小數點以下四捨五入
      ）】，逾此部分之請求即無依據，應予駁回。
   3、精神慰撫金部分：
      按慰藉金之賠償須以人格權遭遇侵害，使精神上受有痛苦
      為必要，其核給之標準固與財產上損害之計算不同，然非
      不可斟酌雙方身分資力與加害程度，及其他各種情形核定
      相當之數額（最高法院51年台上字第223號判例意旨參照
      ）。經查，被告學歷為高中畢業，育有二名子女（其中一
      名甫成年、另一名未成年（詳100年度重訴字第163號卷第
      25頁背面），其98、99年度所得總額分別為1697元、0元
      ，名下有不動產2筆（詳100年度重訴字第163號卷第38至
      40頁之稅務電子閘門財產調件明細表、所得調件明細表）
      ；至於原告學歷為國中畢業，育有三名子女均已成年（詳
      100年度重訴字第163號卷第29頁背面），其98、99年度所
      得各為2萬8442元、1673元，名下有不動產3筆；業據兩造
      陳明在卷，並經本院依職權查詢兩造之稅務電子閘門財產
      調件明細表附卷可參。本院斟酌被告之加害情形及可歸責
      程度、原告所受精神上之痛苦、兩造之身分地位、經濟能
      力等一切情狀，認為原告請求精神尉撫金240萬元尚屬過
      高，應核減為180萬元較為允洽，逾此部分之請求則不予
      准許。
   4、小計：以上總計為327萬3564元。
（四）再按損害之發生或擴大，被害人與有過失者，法院得減輕
      賠償金額，或免除之。民法第217條第1項定有明文。承上
      所述，被害人陳智宣對本件車禍損害之發生及擴大與有過
      失，已如前述，經審酌一切情狀，認被告為肇事主因，應
      負70％之責任，被害人則為肇事次因，應負30％之責任，
      故應減輕被告30％之賠償責任，是原告得請求被告賠償之
      金額應為229萬1495元（計算式：3,273,564×0.7，小數
      點以下四捨五入）。
（五）末按保險人依本法規定所為之保險給付，視為被保險人損
      害賠償金額之一部分；被保險人受賠償請求時，得扣除之
      ，強制汽車責任保險法第32條定有明文。是強制汽車責任
      保險之被保險人於該範圍內之損害賠償責任即因而解免。
      本件原告已獲汽車強制責任保險金理賠160萬元，為原告
      所不爭執，是此部分之款項自應於本件損害賠償請求中扣
      除，經扣除後，原告得請求被告賠償之數額應為69萬1495
      元。
（六）給付有確定期限者，債務人自期限屆滿時起，負遲延責任
      。給付無確定期限者，債務人於債權人得請求給付時，經
      其催告而未為給付，自受催告時起，負遲延責任。其經債
      權人起訴而送達訴狀，或依督促程序送達支付命令，或為
      其他相類之行為者，與催告有同一之效力。民法第229條
      第1項、第2項定有明文。又遲延之債務，以支付金錢為標
      的者，債權人得請求依法定利率計算之遲延利息。但約定
      利率較高者，仍從其約定利率。應付利息之債務，其利率
      未經約定，亦無法律可據者，週年利率為百分之五，民法
      第233條第1項、第203條亦有明文。本件原告對被告之侵
      權行為債權，核屬無確定期限之給付，既經原告起訴而送
      達訴狀，被告迄未給付，當應負遲延責任。是原告請求自
      起訴狀繕本送達被告翌日即100年1月13日起，至清償日止
      ，按週年利率5%計算之法定遲延利息，核無不合。
六、綜上所述，原告依侵權行為之法律關係，請求被告賠償其所
    受之損害，於原告請求被告賠償69萬1495元及自起訴狀繕本
    送達被告之翌日即100年1月13日起至清償日止，按週年利率
    百分之五計算之利息之範圍內，於法有據，應予准許，逾此
    範圍之請求，核屬無據，應予駁回。
七、原告陳明願供擔保，聲請宣告假執行，經核其勝訴部分，尚
    無不合，爰定相當擔保金額准許之。又被告陳明願供擔保請
    准免為假執行，核與法律規定相符，爰酌定相當擔保金額宣
    告之。至於原告敗訴部分，其假執行之聲請已失其依據，併
    駁回之。
八、本件判決之結果已臻明確，兩造其餘攻擊防禦方法，經審酌
    均於判決結果無影響，毋庸一一贅述，附此敘明。
九、訴訟費用負擔之依據：民事訴訟法第79條。
中    華    民    國   100    年    11    月    28    日
                  民事第二庭    法  官  廖慧如
正本係照原本作成。
如對本判決上訴，須於判決送達後20日內向本院提出上訴狀（須
附繕本）。如委任律師提起上訴者，應一併繳納上訴審裁判費。
中    華    民    國   100    年    11    月    28    日
                                書記官  林雅慧